【裁判字號】    98,醫上訴,215
【裁判日期】    980422
【裁判案由】    違反醫師法
【裁判全文】
臺灣高等法院臺南分院刑事判決       98年度醫上訴字第215號
上  訴  人  臺灣臺南地方法院檢察署檢察官
被      告  甲○○
上列上訴人因被告違反醫師法案件，不服臺灣台南地方法院96年
度醫訴字第1號中華民國98年1月5日第一審判決（起訴案號 ：臺
灣台南地方法院檢察署96年度偵字第6550號），提起上訴，本院
判決如下：
    主  文
原判決撤銷。
甲○○犯醫師法第二十八條第一項前段之非法執行醫療業務罪，
處有期徒刑壹年，減為有期徒刑陸月，如易科罰金，以銀元參佰
元即新台幣玖佰元折算壹日。
    事  實
一、甲○○未取得合法醫師資格，於民國（下同）94年 6月23日
    20時30分許，在其臺南縣七股鄉三股村17號之11住處，擅自
    執行醫療業務，為當時因腹痛向其求治之黃明正注射強心劑
    及營養劑各1劑。
二、案經黃明正之父乙○○告發由臺灣臺南地方法院檢察署檢察
    官告發偵查起訴。
    理  由
一、認定犯罪所憑之證據及理由
（一）
    １公訴人及被告均同意下述之供述或非供述證據之證據能力
      ，本院審酌前開證據之作成或取得之狀況，並無非法或不
      當取證之情事，且亦無顯不可信之情況，並無證據力明顯
      過低之情形，復經本院於審判期日就上開證據依法進行調
      查、辯論，依刑事訴訟法第159條之5規定，均具有證據能
      力，合先敘明。
    ２證人即黃明正之父、母乙○○、丙○○二人分別證述聽聞
      黃明正向其等說去被告處打針等語，就「黃明正是否確有
      向其父母說去被告處打針」此一待證事實，乃證人丙○○
      、乙○○二人親身之聽聞，並非傳聞，至於「黃明正是否
      有去被告處打針」此一待證事實，自不能僅憑證人丙○○
      、乙○○二人前述證述，遽為認定，尚應綜合參酌卷內所
      有直接、間接證據，本於經驗法則與論理法則即推理作用
      ，方能判斷認定，自屬當然，併此敘明。
（二）黃明正94年6月23日下午告訴其母親丙○○他肚子痛，同
      日晚上9時回家復告訴丙○○他去給「珍仔」（即被告）
      打針之事實，業據證人丙○○證述明確（ 見相驗卷132、
      133頁，原審卷78、79頁），核與證人即當時與丙○○一
      同看電視之黃明正父親乙○○證述相符（見原審卷85、86
      頁） ，則黃明正確有告訴其父母伊於94年6月23日20時30
      分許去給被告打針之事實，堪予認定。
（三）證人周賜海議員約被告甲○○及證人七股鄉三股村村長莊
      麒麟於94年6月24日下午 7時許在七股鄉三股村66之7號乙○○住處瞭解情形，甲○○向周賜海自承替黃明正打營養
      及強心針各一針，收費新台幣 (下同)100元之事實，甲○○並向周賜海表示願包30萬元白包（奠儀），惟因乙○○
      夫妻表示須260萬始願和解，周賜海遂請甲○○回家與妻
      商量之事實，業據證人周賜海證述明確，核與證人莊麒麟
      、乙○○、丙○○證述相符，亦堪認定。茲析論如下：
    １
      Ａ證人周賜海於95年7月13日偵查中證稱：「... 晚上7點
        我就約甲○○、莊麒麟村長一起到乙○○家，... 在乙○○家時我有問甲○○他幫黃明正打什麼針，甲○○說
        是打營養及強心的針，... 每一次收黃明正100元，我
        就把甲○○叫到乙○○住處外，我問他要如何負責，甲○○表示他可以包一個白包，他有向我表示大概可以包
        30萬，我就進去轉告給乙○○夫妻，乙○○的太太說要
        260萬才能和解，我就叫甲○○回去跟他太太商量一下
        ，印象中甲○○就騎機車先離開了…。」等語（見相驗
        卷178、179頁）。證人周賜海於原審審理中結稱：「
        ... 我約村長莊麒麟及被告甲○○到乙○○家協商，
        ... 當初有談到賠償的事情，我有找被告甲○○到乙○○家外面談，被告甲○○告訴我曾經幫黃明正打過營養
        針及強心劑，這次也是打一樣的東西。... 我是單獨與
        被告甲○○在乙○○家外的廣場談，被告甲○○向我表
        示出殯的時候要包白包，金額我沒有記錯的話，是說要
        包30 萬元。... 我記得乙○○一口咬定是被告甲○○
        打針將黃明正打死，我印象中被告甲○○是不承認有幫
        黃明正打針，被告甲○○是單獨跟我在廣場談時承認有
        幫黃明正打針，雙方沒有交集，...，被告甲○○一開
        始只有說他要包白包，沒有說要包多少錢，後來我...
        詢問被告甲○○可以包多少錢，被告甲○○才告訴我..
        包三十萬元。」等語（見原審卷120至122、124頁）。
      Ｂ證人周賜海於94年8月8日檢察官偵查中證稱：（被告甲○○）他不承認有幫乙○○的兒子打針，甲○○有說他
        要包白包，我沒有聽到要包多少。」云云（見相驗卷第
        115、116頁）；證人周賜海於94年11月1日檢察官偵查
        中證稱：（問：甲○○究竟有無跟你講說他有跟黃明正
        打針？）我有問他，他不承認，我有請他到乙○○家外
        面問。（問：你當天為什麼說要包白包？）：他說村莊
        如果有人去世，他要包白包表示慰問。」云云（見相驗
        卷第164頁）。
      Ｃ查證人周賜海於前述Ｂ之證述與其自己於前述Ａ之證述
        ，於「約甲○○、莊麒麟村長一起到乙○○家談有關黃
        明正之賠償的事情」部分，係屬一致，惟於「甲○○是
        否向周賜海自承替黃明正打營養及強心針各一針，及甲○○是否向周賜海表示願包30萬元白包（奠儀）」此部
        分，則屬相反。按證人於原審審理中，對於上述歧異之
        處證稱：「（問：你剛剛陳述你有單獨問被告甲○○是
        否有幫黃明正打針，被告甲○○承認有幫忙打針，為何
        你在檢察官偵訊時，你陳述與今日陳述不一致？）檢察
        官訊問我時，我認為同村莊的人想要協調好，且適逢選
        舉期間很困擾，我有向檢察官表示選舉後我一定會把實
        情講出來，檢察官也同意。」等語（見原審卷123頁）
        。經核證人周賜海基於自身選舉利益之因素，於檢察官
        偵查中，考量被告之社經地位高於乙○○夫婦且對其選
        舉較有幫助，而為被告有利之不實陳述，尚屬合理，從
        而證人周賜海之證述應以前述Ａ中之證述為可採。
    ２證人莊麒麟證稱：「94年6月24日晚上7時許周賜海議員聯
      絡我到乙○○家中瞭解黃明正的事情，... 後來周賜海與
      被告甲○○到外面協商，... 後來覺得乙○○的太太一直
      哭，我也沒有辦法就走到外面去與周賜海及被告甲○○碰
      面， 我不知道被告甲○○與周賜海談的內容 ，我走到外
      面時被告甲○○與周賜海正好要走進屋內，進到屋內後還
      是在談包白包的內容，乙○○堅持260萬元，...我不清楚
      被告甲○○與周賜海的談話內容，所以我就沒有插手，我
      有聽到周賜海及被告甲○○談要包白包的事情，但我沒有
      聽清楚被告甲○○要包多少錢。」等語（見相驗卷第113
      、114、117頁 ，原審卷146、147頁）。
    ３證人丙○○證稱：「... 周議員另外又打電話給甲○○，
      約說要去甲○○家裡談，甲○○怕宣揚出去，所以又改約
      到我家談。當天晚上7、8點，周議員及村長莊麒麟及甲○○到我家，跟我們夫妻二人在我們家客廳坐在沙發談，周
      議員問甲○○要包多少錢賠我們，甲○○一直不回答要多
      少錢，只說要包白包，周議員叫他回去跟他太太商量後再
      決定，他們三個人就回去了。」等語（見相驗卷132至133
      頁、原審卷79、80頁）。
    ４證人乙○○證稱：「... 本來是要去被告甲○○家中談，
      因為怕影響被告甲○○打針的生意，所以才在我家談。是
      我找周賜海、莊麒麟來協商，周賜海打電話叫被告甲○○
      來我家協商，當晚七點半周賜海、莊麒麟、我、我太太丙○○及被告甲○○及一些鄰居婦女在場，周賜海問被告甲○○幫黃明正打何種藥物讓他死亡，被告甲○○回答沒有
      幫黃明正打針。... 被告甲○○只有說要包個白包而已，
      周賜海有問我到底要求多少錢 ，我太太說要260萬元，周
      賜海說數目相差太多，叫被告甲○○回家與太太協商後再
      來談賠償金額。」等語（見原審卷84、85頁）。
（四）證人潘永春證稱：「... 當天下午天快黑的時候，我在工
      作的蚵棚有看到他（黃明正），當時我們都在工作，但是
      不同的蚵棚，他當時有跟我說快下雨了，他身體不舒服想
      要去打針，然後他就回家了，.. 」等語（見相驗卷132頁
      ）。
（五）本件經送法務部法醫研究所鑑定，法醫研究所（94）醫鑑
      字第1179號鑑定書載明：「醫療行為觀察結果：左、右肘
      前窩，右掌背，左腹股溝及右大腿近腹股溝內側各有針孔
      並伴有皮下出血。右掌背有一針孔無明顯皮下出血。」（
      見相驗卷149頁）又佳里綜合醫院提供之死者注射部位紀
      錄：「ER期間共上2條IV line，左右手臂各1條，所有靜
      脈注射藥物皆由以上2條靜脈管路給予注射」（見相驗卷
      56頁）、「有做治療（藥物）部位如下，但其餘治療（抽
      血等）因於緊急狀況，故部位並未詳記。右手→肱動脈置
      動脈導管、右股靜脈置→中心靜脈導管、右手臂→IV SET
      、左手臂→IV SET」（見相驗卷57頁），參以上述鑑定書
      及醫療紀錄可知，死者右掌背處發現之「無明顯皮下出血
      」針孔，顯非被告於佳里綜合醫院醫療時所致。再者經原
      審向中央健康保險局南區分局查詢死者之就醫紀錄，死者
      於佳里綜合醫院就醫前，並無至其他醫療院所就醫之紀錄
      （見原審卷178頁）。
（六）綜上所述 ，應可認定被告甲○○於94年6月23日20時30分
      許，在其臺南縣七股鄉三股村17號之11號住處，對黃明正
      注射強心劑及營養劑各1劑之事實。
（七）被告甲○○坦承未取得合法醫師資格之事實
（八）黃明正係因腦部動靜脈畸形破裂出血自然死亡，與被告對
      黃明正注射強心劑及營養劑各1劑之行為 ，並無因果關係
      ，此有法醫研究所（94）醫鑑字第1179號鑑定書在卷可稽
      ，堪予認定（見相驗卷147至157頁）。
二、對於被告辯解本院之判斷
（一）被告辯解要旨
      被告辯稱：伊沒有對黃明正注射強心劑及營養劑各1劑之
      行為云云。
（二）不採的理由
    １被告之所辯，與前述「認定犯罪所憑之證據及理由」所述
      不符，顯係卸責之詞，不足採信。
    ２Ａ證人即佳里醫院主治醫師莊華盈證稱：「... 本案急診
        病歷及加護病房病歷家屬並沒有提及被害人黃明正有施
        用或施打任何藥物，急診時如被害人黃明正家屬有陳述
        他曾經施用或施打藥物，護理紀錄就會有記載，這是相
        當重要的記載，一定要作的，急診的時候會詢問一次作
        成紀錄，進入加護病房會再次詢問一次作成紀錄，如果
        病患情況好轉要轉入普通病房還要再作一次護理紀錄。
        ... 」等語（見原審卷203、205至208頁）。
      Ｂ證人即佳里醫院對黃明正實施急救之醫師黃振茂證稱「
        ..... 一般實驗室大概沒有辦法做出強心劑或營養劑的
        檢驗。營養劑（大部分是葡萄糖及維他命、生理食鹽水
        ）及強心劑（多巴胺成份）的成份很難檢驗出來，葡萄
        糖部分再做血糖檢驗的時候就可以驗出，黃明正沒有空
        腹驗出血糖170雖然偏高 ，但在醫療上沒有特別意義，
        算是正常數值，一般檢驗所只能做出毒物的檢驗。我們
        醫院也設有一般檢驗室可以做一般的檢驗，但有無被施
        打營養劑及強心劑未作此種檢驗，雖然學理上有分子實
        驗室應該可以檢驗出來，就我所知醫學中心級的醫院檢
        驗室也沒有在驗這種東西，作這種檢驗對於急救沒有意
        義。何況被害人黃明正的父母當初也只是講說他兒子被
        人打針究竟被打什麼針也沒有具體說明」等語（見原審
        卷172至176頁）。
      Ｃ由證人莊華盈、黃振茂之證述可知本件佳里醫院之急診
        病歷及加護病房病歷雖沒有記載黃明正於急診前有施用
        或施打任何藥物，惟此部分病歷之記載，係根據病人主
        述或病人家屬之敘述，而黃明正的父母當初也只是說他
        兒子被人打針，然究竟被打什麼針並沒有具體說明，且
        佳里醫院對於黃明正於急救前是否有施打強心針及營養
        針並沒有檢驗，且亦無法檢驗，從而證人莊華盈、黃振
        茂之證述，尚無從採為被告有利之認定。
      Ｄ證人莊華盈於原審又證稱：「... 強心劑有分有脈搏時
        施用的及沒有脈搏時施用的，較強的強心劑的效果就是
        血壓升高及心跳加快，也有單純讓血壓升高的升壓劑。
        ... （問：如有心肌梗塞症狀的人在送醫急救前曾經被
        施打強心劑或營養針會有何種現象？）已經心肌梗塞後
        ，心肺功能已經不好如施打營養針水份夠多的話，點滴
        施打速度夠快（大約要500ＣＣ以上）會產生急性肺水
        腫，... （問：本案被害人黃明正有無急性肺水腫的現
        象？）Ｘ光片看起來沒有急性肺水腫的現象，只有吸入
        性肺炎。....。（問：如果心肌梗塞的人施打強心劑多
        久會有反應？）馬上會有反應。如果是正腎上腺素會馬
        上死亡，如果是另一種升壓針劑的話不會馬上死亡，血
        壓升高會頭痛。」等語（見原審卷203、205至208頁）
        。又黃明正依照法務部法醫研究所鑑定書所載：經顯微
        鏡觀察結果：心臟存有急性心肌梗塞現象，肺臟則水腫
        （見相驗卷150頁）。由證人莊華盈之證述，可知強心
        劑之種類並非只有一種，已經心肌梗塞後，施打營養針
        ，要「水份夠多」（大約要500ＣＣ以上）及施打速度
        「夠快」才會產生急性肺水腫，如施打強心劑，則視種
        類不同可能馬上死亡或血壓升高。又從前述法醫研究所
        鑑定書所載，雖死後經顯微鏡觀察結果：心臟存有急性
        心肌梗塞現象，因黃明正係因腦部動靜脈畸形破裂出血
        自然死亡，則其急性心肌梗塞現象於何時發生，是否在
        94 年6月23日下午肚子痛時即有？或與其因腦部動靜脈
        畸形破裂出血有無關連？均無從懸揣，死後經顯微鏡觀
        察結果肺臟水腫，是否即急性肺水腫所造成，亦無從得
        知。況且心肌梗塞後，施打營養針，要「水份夠多」（
        大約要500ＣＣ以上）及施打速度「夠快」才會產生急
        性肺水腫，本件是否存有此種情形，單由前述證人莊華
        盈之證述及法醫研究所鑑定書之記載，均無從斷定。再
        者黃明正既未馬上死亡，則其如有施打強心劑，其效果
        則為血壓升高，惟血壓是否升高，需有升高前之數值做
        比對，本件並無相關數值之記載，從而於此亦屬無從判
        斷。綜上，前述證人莊華盈之此部分之證述及法醫研究
        所鑑定書此部分之記載，於本案事實之判斷並無幫助，
        換言之，亦無從採為被告有利之認定。
    ３Ａ證人曾仁己證稱：「（問：民國94年6月23日下午8時許
        你人在何處？）我都是待在家裡面作小生意，我都晚上
        十點多才打烊，我在我的住家經營生意。（問：你是否
        記得當天有多少人在你的檳榔攤？）確切時間我不太記
        得，我是聽被告甲○○跟我談起本案後，才回想起當天
        晚上大約六點多時被告甲○○來我的檳榔攤喝點啤酒直
        到晚上九點多才離開，隔天早上十點被告甲○○也有來
        我的檳榔攤找我，說被誣賴去幫別人打針，之後被告甲○○就離開說要參加學校的畢業典禮，是因為被告甲○○告訴我之後我才回想起來，我才會印象這麼深刻，否
        則這麼久的事情一般情形是記不住的。（問：被告甲○○找你很多次，為何你可以記得被告甲○○在案發當天
        找你喝酒？）因為案發隔天上午被告甲○○找我說他被
        誣賴幫別人打針，且又說要趕去參加學校的畢業典禮，
        我才會記得有這件事情。（問：被告甲○○告訴你參與
        哪間學校畢業典禮？）他只有告訴我參加學校畢業典禮
        ，沒有告訴我哪間學校，我們附近只有一家三股國小，
        如果被告甲○○去參加畢業典禮應該是那間國小的畢業
        典禮。」云云（見原審卷42、43、45、47頁）。
      Ｂ證人陳文溪結稱：「（問：94年6月23日晚上8時許你人
        在何處？）我人在檳榔攤。（問：你為何記得你人在檳
        榔攤？）因為隔天我有聽檳榔攤老闆告訴我被告甲○○
        被誣賴幫別人打針的事情，我才會記得此事。（問：94
        年6月23日晚上八時許在檳榔攤作何事？ ）我和被告甲○○及檳榔攤老闆喝酒。（問：你在檳榔攤的期間為何
        ？）我大約是晚上六點多到檳榔攤，晚上九點多離開。
        （問：為何你記得是九點多離開？）因為當時大家在看
        六合彩的開獎。」云云（見原審卷49、50頁）。
      Ｃ原審於訊問證人曾仁己、陳文溪之同日質問被告94 年6
        月24日上午行蹤，據其供稱：「（問：當天早上十點到
        曾仁己的檳榔攤是跟曾仁己說何事情？）我告訴曾仁己
        當天早上乙○○到我家，並且告訴我他兒子黃明正昨天
        晚上被我打針且已經死掉了。（問：當天早上你有無告
        訴曾仁己其他事情？）我不是刻意要告訴曾仁己這件事
        情，我是順道經過曾仁己的檳榔攤跟他抱怨一下我被誣
        賴打針的事情。（問：除了被誣賴打針的事情外，有無
        告訴曾仁己其他事情？）沒有。（問：當天早上你為何
        會再去找曾仁己？）我是剛好從曾仁己的檳榔攤經過，
        我才跟他抱怨此事。（問：你順道經過檳榔攤，你原本
        是要去哪裡從事何事？）我要去土城購物完回程路過曾
        仁己的檳榔攤。（問：你告訴曾仁己檳榔攤後你去哪裡
        ？）我在曾仁己的檳榔攤告訴他那些話再買兩包香煙後
        我就回家了。」云云（見原審卷54、55頁）。
      Ｄ被告關於其94年6月24日之行蹤之證述 ，顯與證人曾仁
        己所證述者，出入不一，其等證言之真實性已有可疑，
        且本案案發迄至渠二人於97年3月7日至原審作證，已相
        隔近三年之久，渠二人既經常相聚飲酒，竟尚能對於94
        年6月23日晚上之經過 ，記憶於腦中，實已有違常情。
        況證人曾仁己供稱其係因被告誘導案發翌日伊要去參加
        畢業典禮，而回復上開記憶，證人陳文溪則係因證人曾
        仁己輾轉誘導，而回復上開記憶，其證詞之真實性益難
        採信，自均不足採為有利被告之認定。
    ４綜上所述，本件事證明確，被告違反醫師法之犯行堪予認
      定，應予依法論處。
三、論罪科刑之理由
（一）核被告所為，係犯醫師法第28條第1項前段之未取得醫師
      資格擅自執行醫療業務罪。
（二）被告本件犯罪時之刑法第41條第1項前段規定 ：「犯最重
      本刑為5年以下有期徒刑以下之刑之罪，而受6個月以下有
      期徒刑或拘役之宣告，因身體、教育、職業、家庭之關係
      或其他正當事由，執行顯有困難者，得以1元以上3元以下
      折算一日，易科罰金。」又被告行為時之易科罰金折算標
      準，修正前罰金罰鍰提高標準條例第2條前段（ 現已刪除
      ）規定，就其原定數額提高為100倍折算1日，則本件受刑
      人行為時之易科罰金折算標準，應以銀元300元折算1日，
      經折算為新臺幣後，應以新臺幣900元折算為1日。惟94年
      2月2日修正公布並於95年7月1日施行之刑法第41條第1項
      前段則規定：「犯最重本刑為五年以下有期徒刑以下之刑
      之罪，而受六個月以下有期徒刑或拘役之宣告者，得以新
      臺幣一千元、二千元或三千元折算一日，易科罰金。」比
      較修正前後之易科罰金折算標準，以95年7月1日修正公布
      施行前之規定，較有利於受刑人，則應依刑法第2條第1項
      前段，適用修正前刑法第41條第1項前段規定 ，定其折算
      標準。
（三）
    １審酌被告除於82年間因違反醫師法被處有期徒刑1年2月緩
      刑5年外，並無其他犯罪紀錄，素行尚稱良好，未得醫師
      資格，擅自執行醫療業務罪，有加重病患病情或延誤就醫
      之可能性，其行為至為危險，因黃明正肚子痛而為黃明正
      注射強心劑及營養劑各1劑，僅收費100元，雖未與黃明正
      家屬達成和解，惟黃明正係因腦部動靜脈畸形破裂出血自
      然死亡，與被告對黃明正注射強心劑及營養劑各1劑之行
      為，並無因果關係，暨犯後否認犯行等一切情狀，量處有
      期徒刑壹年。
    ２被告所犯前述違反醫師法之罪， 其犯罪時間在96年4月24
      日以前，合於減刑條件，爰均依中華民國96年罪犯減刑條
      例第2條第1項第3款、第7條、第9條規定減輕其刑為有期
      徒刑六月，並諭知易科罰金之折算標準。
四、撤銷改判之理由
    原審判決疏未查明，遽為被告無罪之判決，容有未洽，檢察
    官上訴指摘原判決採證不當，為有理由，應由本院撤銷原審
    判決，另為被告科刑之判決。
五、適用法條：
（一）刑事訴訟法第369條第1項前段、第364條 、第299條第1項
      前段。
（二）醫師法第28條第1項前段，刑法11條前段、第2條第1項前
      段，修正前刑法第41條第1項前段，罰金罰鍰提高標準條
      例第1條前段，修正前罰金罰鍰提高標準條例第2條，現行
      法規所定貨幣單位折算新台幣條例第2條，中華民國九十
      六年罪犯減刑條例第2條第1項第3款、第7條、第9條。
本案經檢察官吳忠賢到庭執行職務。
中    華    民    國    98    年     4    月    22    日
                  刑事第三庭    審判長法  官  陳義仲
                                      法  官  宋明中
                                      法  官  蔡勝雄
以上正本證明與原本無異。
如不服本判決應於收受送達後10日內向本院提出上訴書狀，其未
敘述上訴理由者，並得於提起上訴後10日內向本院補提理由書（
均須按他造當事人之人數附繕本）「切勿逕送上級法院」。
                                      書記官  汪姿秀
中    華    民    國    98    年    4    月    22    日
附錄本案論罪科刑法條：
醫師法第28條第1項：
未取得合法醫師資格，擅自執行醫療業務者，處六個月以上 5 年
以下有期徒刑，得併科新臺幣30萬元以上0000000元以下罰金，
其所使用之藥械沒收之。


司法院資訊處製作；財團法人民間司法改革基金會備份。
